【裁判字號】    90,台上,2106
【裁判日期】    900412
【裁判案由】    偽造文書、誣告
【裁判全文】
最高法院刑事判決                                九十年度台上字第二一○六號
    上  訴  人
    即 自訴 人
    及反訴被告  陳亭誼原名陳.
    被      告
    即 反訴 人  甲○○
右上訴人因自訴被告偽造文書等罪及反訴人反訴誣告案件，不服台灣高等法院高雄分
院中華民國八十七年十二月九日第二審判決（八十七年度上訴字第一一一七號，自訴
案號：台灣高雄地方法院八十六年度自字第二五七號），提起上訴，本院判決如左：
    主  文
原判決關於陳亭誼誣告部分撤銷，發回台灣高等法院高雄分院。
其他上訴駁回。
    理  由
一、陳亭誼誣告部分：
本件原判決認定上訴人即自訴人及反訴被告陳亭誼（原名陳淑芬）與被告即反訴人甲
○○原均係台證綜合證券股份有限公司（下稱台證公司）高雄分公司之營業員。陳亭
誼明知曾於民國八十四年八月一日，向甲○○借款新台幣（下同）一百萬元，而於同
月十日，簽發面額一百萬元之第二三三四八○號本票予甲○○收執。復於八十五年一
月十六日，向甲○○借款五十萬元，而於同年二月十三日，簽發面額五十萬元之第二
五二○○○號本票予甲○○收執。又於八十五年間台證公司增資發行新股時，陳亭誼
同意將員工認購權利轉由甲○○認購。竟意圖使甲○○及其小姑陳如意受刑事處分，
而於八十六年四月十六日，具狀向第一審法院提起自訴，偽稱：其於八十四年八月間
，擬向甲○○借款一百萬元，乃簽發前開第二三三四八○號本票予甲○○，然其後甲
○○未依約將款項借給渠。又於八十五年二月十三日，經由甲○○向朱瑪莉轉借得五
十萬元，乃簽發前揭第二五二○○○號本票，請甲○○轉交朱瑪莉，但甲○○未將該
本票交付朱瑪莉，乃在該本票上自行記載其為受款人。進而意圖為自己不法之所有，
持該二紙本票向第一審法院民事庭聲請裁定准予強制執行。甲○○又另行起意，盜刻
「陳淑芬」之印章乙枚，擅自於台證公司八十五年所發行新股申購書及繳款書上偽造
陳亭誼署押，以陳亭誼名義向台證公司申購股票。並於同年底，將該偽造之印章交由
陳如意持向台證公司申辦股票印鑑卡，於新股領取單蓋章。嗣甲○○為圖掩飾犯行，
竟捏造係陳亭誼同意將認購權轉讓，並委請律師發函予陳亭誼及台證公司，謊稱陳亭
誼意圖向台證公司謊報股票及印鑑章遺失，指摘陳亭誼觸犯誣告他人侵占遺失物罪及
偽造文書罪，並散布於眾，毀損陳亭誼之名譽云云。而向該管公務員誣告甲○○、陳
如意共同涉犯行使偽造文書罪嫌，及甲○○另涉犯詐欺、加重誹謗罪嫌等情。因而維
持第一審論處陳亭誼意圖他人受刑事處分，向該管公務員誣告罪刑之判決，駁回陳亭
誼在第二審之上訴，固非無見。
惟查：(一)事實審法院本於調查所得之資料，以自由心證認為供述證據一部為真實者，
固得採取或捨棄其一部，以為裁判之根據，但其所以採取或捨棄一部分之心證理由，
應詳為闡述，方足以昭折服。陳亭誼指稱其係因於八十四年八月間，擬向甲○○借款
一百萬元，而應甲○○之要求，於同月十日簽發系爭第二三三四八○號本票，交付甲
○○作為擔保，然嗣甲○○並未依約借款給伊，於伊要求返還時，則以本票遺失為由
，而未交還等情。原判決固以甲○○於八十六年五月一日答辯狀所述，及陳泰崇設於
台新銀行之帳戶，於八十四年八月一日曾提領一百萬元等情，作為陳亭誼係於八十四
年八月一日，向甲○○借款一百萬元，甲○○即於同日，由上開陳泰崇帳戶提領一百
萬元借予陳亭誼，陳亭誼乃交付系爭第二三三四八○號本票予甲○○收執之憑據，進
而推論陳亭誼有誣告情事（見第一審卷第八二、八三頁、原判決第三頁第十八行至第
四頁第二行）。然據卷附之甲○○於第一審法院八十六年度雄簡字第一○五四號八十
六年五月二十八日答辯狀改稱：前開八十四年八月一日所提領一百萬元，應非陳亭誼
所借（見第一審卷第一八三頁）。並於本案八十六年八月十三日答辯狀陳稱：陳亭誼
自八十四年四月起即陸續向伊借款，系爭第二三三四八○號本票係因於八十四年八月
十日，有部分債款償還換票後，由陳亭誼簽發予伊之債權憑證（見第一審卷第一九六
至一九九頁）。互核觀之，足見甲○○就何以持有系爭第二三三四八○號本票之陳述
前後不一，其是否因於八十四年八月一日出借一百萬元予陳亭誼，而取得該本票尚非
無疑。此與判斷陳亭誼是否成立誣告罪責有所關聯，饒有深入研求之餘地。乃原審未
徹查明白，並詳實說明如何取捨甲○○前後不符陳述之理由，即逕為前揭認定，自有
調查未盡及理由不備之違誤。(二)審理事實之法院，本乎發見實質真實之本旨，對於案
內一切與罪名之成否、論罪科刑有關之證據，除認為不必要者外，均應詳為調查，如
有應行調查之證據未依法調查，率予判決，其判決當然為違背法令。原判決雖於事實
欄敘述陳亭誼「明知於八十五年一月十六日，『向甲○○借款五十萬元』，而於同年
二月十三日，簽發面額五十萬元之第二五二○○○號本票予甲○○收執」。乃誣指係
經由甲○○向朱瑪莉轉借得五十萬元，而簽發該第二五二○○○號本票，請甲○○轉
交朱瑪莉，但甲○○未將該本票交付朱瑪莉，並在該本票上自行記載其為受款人後，
持以聲請裁定准予強制執行等情。然於理由內載述陳亭誼於八十五年一月十六日，「
係透過甲○○出面，向朱瑪莉借款五十萬元」，嗣於八十五年二月十三日簽發前揭第
二五二○○○號本票作為借款憑證。（見原判決理由壹之二之(二)）。而據朱瑪莉證稱
：伊所出借五十萬元之償還期屆至，甲○○說陳亭誼不能馬上給錢，要伊以第三人身
分向陳亭誼催討，甲○○即拿黃秋珍名義之五張支票支付利息等情（見第一審卷第一
五七頁）。則陳亭誼究竟係向甲○○或朱瑪莉借貸該五十萬元﹖如何謂其並無確信該
款項係向朱瑪莉所借貸，而認甲○○無權將該本票據為己有之可能﹖不無疑義，此與
論斷陳亭誼是否有誣告之犯意攸關﹖實有詳加調查審酌之必要。乃原審未詳予調查釐
清，並詳實說明其憑據，即遽為不利於陳亭誼之推論，不免速斷。(三)刑事訴訟法第三
十七條僅規定自訴人得委任代理人到場，而並無准許自訴人委任代理人代為提起自訴
之規定，此與民事訴訟得由訴訟代理人起訴之情形有異。原判決雖記載本件第一審之
自訴狀，係由陳亭誼具狀向第一審法院提起。但稽諸卷附之自訴狀，自訴人陳亭誼並
未在自訴狀上簽名、蓋章，而係於起訴前出具委任狀一份，附於自訴狀，於委任狀記
載委任鍾義律師為第一審代理人，而由鍾義律師在自訴狀上蓋章（見第一審卷第二至
五頁）。則該自訴狀之內容如何認係陳亭誼之意所提起﹖此與陳亭誼是否涉犯誣告罪
責非無關聯，自須深入研求並詳敘理由，乃原審未詳予調查究明，亦有調查未盡及理
由不備之違誤。以上或為上訴意旨所指摘，或為本院得依職權調查之事項。陳亭誼上
訴意旨指摘原判決關於其誣告部分不當，非無理由，應認有發回更審之原因。
二、甲○○被訴行使偽造私文書部分：
查第三審上訴書狀，應敘述上訴之理由，其未敘述者，得於提起上訴後十日內補提理
由書於原審法院，已逾上述期間，而於第三審法院未判決前仍未提出上訴理由書狀者
，第三審法院應以判決駁回之，刑事訴訟法第三百八十二條第一項、第三百九十五條
後段規定甚明。本件陳亭誼自訴甲○○行使偽造私文書部分，陳亭誼不服原審判決，
於八十七年十二月三十日提起上訴，並未敘述理由，迄今逾期已久，於本院未判決前
仍未提出，依上開規定其上訴自非合法，應予駁回。
三、甲○○被訴加重誹謗、詐欺部分：
按刑事訴訟法第三百七十六條所列各罪之案件，經第二審判決者，不得上訴於第三審
法院，法有明文。本件甲○○被訴加重誹謗、詐欺部分，自訴人認係犯刑法第三百三
十九條第一項、第三百十條第二項之罪，分別核屬刑事訴訟法第三百七十六條第一款
、第四款之案件。依首開說明，既經第二審判決，自不得上訴於第三審法院，上訴人
竟復就此部分提起上訴，顯為法所不許。其上訴為不合法，應予駁回。
據上論結，應依刑事訴訟法第三百九十五條、第三百九十七條、第四百零一條，判決
如主文。
中      華      民      國     九十     年      四      月     十二     日
                              最高法院刑事第七庭
                                  審判長法官  吳  雄  銘
                                        法官  池  啟  明
                                        法官  石  木  欽
                                        法官  郭  毓  洲
                                        法官  吳  三  龍
      右正本證明與原本無異
                                              書  記  官
中      華      民      國     九十     年      四      月     十六     日
                                                                      Ｚ


司法院資訊處製作；財團法人民間司法改革基金會備份。
